臺灣士林地方法院民事判決　　　　　　　93年度小上字第51號
上　訴　人　乙○○
被　上訴人　文湖小麗舍大樓管理委員會
法定代理人　甲○○
　　　　　　　　　　2
訴訟代理人　王淑琍　律師
上列當事人間請求給付管理費事件，上訴人對於中華民國93年6
月29日本院內湖簡易庭93年度湖小字第622 號第一審判決提起上
訴，本院於94年7 月21日言詞辯論終結，判決如下：
    主  文
原判決廢棄。
被上訴人在第一審之訴駁回。
第一、二審訴訟費用新台幣貳仟伍佰元由被上訴人負擔。
    事實及理由
一、按當事人喪失訴訟能力或法定代理人死亡或其代理權消滅者
    ，訴訟程序在有法定代理人或取得訴訟能力之本人，承受其
    訴訟以前當然停止，民事訴訟法第170 條定有明文。被上訴
    人之主任委員邱宇婕於民國93年12月17日變更為甲○○，其
    聲明承受訴訟，應予准許。
二、被上訴人起訴主張：上訴人係文湖小麗舍社區之住戶，積欠
    自90年2 月起至92年6 月止，計29個月之管理費新台幣（下
    同）55,680元未繳，經被上訴人定期催告未為給付，爰本於
    公寓大廈管理條例第21條之規定，請求上訴人給付管理費55
    ,680 元 ，及自起訴狀繕本送達翌日起至清償日止，按年息
    5%計算之利息等語。上訴人則以：文湖小麗舍社區住戶並未
    依公寓大廈管理條例所定程序，召集區分所有權人會議，訂
    定規約，成立管理委員會。上訴人多次請求被上訴人提供第
    一次區分所有權人會議紀錄及住戶規約，被上訴人拒不提供
    。被上訴人既非大樓住戶依公寓大廈管理條例所訂程序，召
    集區分所有權人會議，訂立規約，所成立之管理委員會，自
    不得本於公寓大廈管理條例第21條之規定，請求上訴人給付
    管理費等語，資為抗辯。
三、本件原審對於被上訴人之請求，判決被上訴人全部勝訴，上
    訴人全部聲明不服，求為廢棄原判決，並駁回被上訴人在第
    一審之訴。被上訴人則求為判決駁回上訴。
四、按公寓大廈管理條例於92年12月31日修正公布全文，並自公
    布日施行，惟並無溯及既往之規定，被上訴人係成立於公寓
    大廈管理條例修正前，其成立是否合於公寓大廈管理條例之
    規定，自應依修正前之規定認定之，合先敘明。次按「本條
    例所定規約除應載明專有部分及共同部分範圍外，下列各款
    事項非經載明於規約者不生效力：‧‧‧二、設有管理委員
    會者，其主任委員、管理委員之選任、解任、權限與委員人
    數、召集方式及事務執行方法。‧‧‧」、「區分所有權人
    會議之決議關於下列各款事項應有區分所有權人3 分之2 以
    上及其區分所有權比例合計3 分之2 以上出席，以出席人數
    4 分之3 以上及其區分所有權比例占出席人數區分所有權人
    4 分之3 以上同意行之：一、規約之訂定或變更。‧‧‧」
    、「公寓大廈建築物所有權登記之區分所有權人達3 分之2
    以上及其區分所有權比例合計3 分之2 以上時，起造人應於
    6 個月內召集區分所有權人會議訂定規約，並向地方主管機
    關報備。」、「本條例施行前已取得建造執照之公寓大廈，
    應依本條例規定成立管理組織。」、「區分所有權人或住戶
    積欠應繳納之公共基金或應分擔之費用已逾2 期或達相當金
    額，經定相當期間催告仍不給付者，管理負責人或管理委員
    會得訴請法院命其給付之金額及遲延利息。」，公寓大廈管
    理條例施行細則第2 條第2 款、修正前公寓大廈管理條例第
    31 條1款、第26條第1 項、第43條第1 項及同條例第21條分
    別規定甚明。是於公寓大廈管理條例施行前已取得建造執照
    之公寓大廈所成立之事實上管理組織，仍應於該條例施行後
    依該條例所定程序召集區分所有權人會議，訂定規約，成立
    「管理委員會」，該「管理委員會」始能依該條例第21條之
    規定訴請法院命區分所有權人給付欠繳之管理費。倘該事實
    上管理組織未依該條例規定召集區分所有權人會議，訂定規
    約，成立管理委員會，自不得依同條例第21條之規定訴請法
    院命區分所有權人給付欠繳之管理費，此觀上揭規定自明。
    本件上訴人於90年2 月至92年6 月間係台北市○○區○○街
    21巷94弄7 號1 樓房屋之所有權人，被上訴人曾於91年5 月
    8 日以內湖10支郵局第212 號存證信函催告上訴人繳納自90
    年2 月起至91年5 月止之管理費，上訴人迄未繳納自90年2
    月至92年6 月之管理費予被上訴人之事實，為兩造所不爭執
    。而上訴人抗辯，被上訴人並非大樓住戶依公寓大廈管理條
    例所訂程序，召集區分所有權人會議，訂立規約，所成立之
    管理委員會等語。是兩造首要爭點應在於：被上訴人是否係
    文湖小麗舍大樓住戶依公寓大廈管理條例所定程序，召集區
    分所有人會議，訂定規約，所成立之管理委員會？
五、被上訴人主張其係文湖小麗舍大樓住戶依公寓大廈管理條例
    所定程序，召集區分所有權人會議，訂定規約，所成立之管
    理委員會之事實，業為上訴人所否認，被上訴人自應就此利
    己之事實負舉證責任。經查：(一)台北市政府警察局內湖分局
    曾於公寓大廈管理條例於84年6 月28日制定公布之同日函台
    北市政府警察局謂：「檢陳本分局成立之『文湖小麗舍大樓
    管理委員會』」組織章程、委員名冊、管理員名冊各乙份。
    」。台北市政府警察局則於84年7 月4 日函覆「文湖小麗舍
    大樓管理委員會」及台北市政府警察局內湖分局謂：「貴分
    局輔導成立之『文湖小麗舍大樓管理委員會』准予備查。」
    之事實，為兩造所不爭執。惟上揭台北市政府警察局內湖分
    局與台北市政府警察局出具之公函內容，僅能證明台北市政
    府警察局內湖分局確曾於公寓大廈管理條例制定公布之同時
    輔導成立「文湖小麗舍大樓管理委員會」，並經台北市政府
    警察局准予備查之事實，並不能推定文湖小麗舍大樓住戶曾
    依公寓大廈管理條例所定程序，召集區分所有權人會議，訂
    定規約，成立管理委員會之事實。(二)原審於調解前曾命被上
    訴人提出住戶規約及區分所有權人會議紀錄影本，惟被上訴
    人僅提出一份91年4 月28日訂立同年9 月1 日修正之「文湖
    小儷舍公寓大廈住戶規約」影本（見原審卷第22頁），迄無
    法提出區分所有權人會議紀錄影本（按：原審調解程序筆錄
    記載被上訴人曾提出區分所有權人會議紀錄影本云云，顯係
    誤載）。又被上訴人經上訴人質疑其於原審提出之規約係偽
    造後，另於94年1 月18日提出一份「文湖小麗舍住戶管理公
    約」（見本院卷第63頁），並稱該「文湖小麗舍住戶管理公
    約」係與台北市政府警察局內湖分局檢附之「文湖小麗舍大
    樓管理委員會組織章程」（見本院卷第59頁）同時訂立云云
    。惟無論文湖小麗舍大樓住戶之規約係訂立於84年6 月間或
    91 年4月間，被上訴人既主張其係文湖小麗舍大樓住戶依公
    寓大廈管理條例所定程序，召集區分所有權人會議，訂定規
    約，所成立之管理委員會，自應先證明文湖小麗舍大樓住戶
    確有依公寓大廈管理條例所定程序，召集區分所有權人會議
    之基礎事實，始有進一步探究該次區分所有權人會議之決議
    是否已達決議門檻？效力如何？等問題之必要。倘被上訴人
    連文湖小麗舍大樓住戶有無依公寓大廈管理條例所定程序，
    召集區分所有權人會議之基礎事實，皆無法證明，自不能認
    其係依公寓大廈管理條例規定成立之管理委員會。(三)被上訴
    人迄無法提出相關區分所有權人會議紀錄供本院參酌，且台
    北市政府警察局內湖分局與台北市政府警察局出具之公函內
    容，並不能推定文湖小麗舍大樓住戶曾依公寓大廈管理條例
    所定程序，召集區分所有權人會議，訂定規約，成立管理委
    員會之事實，有如前述。而被上訴人提出之84年7 月31日公
    告、84年至85年間住戶管理費繳交紀錄影本（見本院卷第12
    2 至124 頁）復不足以證明文湖小麗舍大樓住戶確曾依公寓
    大廈管理條例所定程序，召集區分所有權人會議，訂定規約
    ，成立管理委員會。被上訴人未盡其舉證責任，自不能認其
    係文湖小麗舍大樓住戶依公寓大廈管理條例所定程序，召集
    區分所有權人會議，訂定規約，所成立之管理委員會。(四)「
    文湖小麗舍第六屆第五次住戶會議記錄」固記載有：「決議
    (二)七號一樓住戶同意自即日起六個月內繳清管理費（自九十
    年三月至九十一年十一月）」等語，惟該會議記錄說明(二)亦
    記載有：「希望拿到大樓管委會之全部規章，瞭解住戶權益
    後再繳交。」等語，另決議(一)復記載：「會議表決通過，幫
    7 號1 樓住戶修理對講機。」等語，是上訴人辯稱：決議(二)
    係附有2 個條件，一為修理對講機，一為提供規約及繳費之
    根據等語，衡情應屬可信。且本件被上訴人係本於公寓大廈
    管理條例第21條規定，訴請法院命上訴人給付管理費。上訴
    人承諾繳交管理費之條件是否已成就？被上訴人能否基於上
    揭決議內容訴請法院命上訴人繳交90年3 月至91年11月之管
    理費？要屬另一法律關係，核無審究必要。綜上所述，被上
    訴人本於公寓大廈管理條例第21條之規定，訴請上訴人給付
    管理費55,680元，及自起訴狀繕本送達翌日起至清償日止，
    按年息5%計算之利息，為無理由，不應准許。原審判決尚有
    未洽，上訴意旨指摘原判決不當，求予廢棄改判，為有理由
    ，應由本院予以廢棄改判如主文第2 項所示。
六、本件判決基礎已臻明確，兩造其餘之攻擊防禦方法及訴訟資
    料，核與判決之結果不生影響，爰不一一論述，併予敘明。
七、本件為小額訴訟事件，並依職權確定訴訟費用額計2,500 元
    （第一審裁判費1,000元，第二審裁判費1,500元），由被上
    訴人負擔。
八、據上論結，本件上訴為有理由，依民事訴訟法第436 條之32
    、第436 條之19第1 項、第450 條、第78條，判決如主文。
中　　華　　民　　國　　94　　年　　8　　月　　 4 　　日
                  民事第一庭  審判長法  官  黃小瑩
                                    法  官  洪舜帆
                                    法  官  楊智勝
以上正本證明與原本無異
本判決不得上訴。
中　　華　　民　　國　　94　　年　　8 　 月　　  8　　日
                                    書記官  黃王雅寬
